---
title: "Cobertura por cohorte de nacimiento"
author: "OPS/CIM"
date: "12 de febrero de 2026"
output:
  html_document:
    self_contained: true
    theme: cosmo
    highlight: tango
    code_folding: show
    code_download: true
    toc: true
    toc_depth: 2
---

<a href="../en/birth_cohort_coverage_en.html" class="btn btn-outline-primary" role="button">🌐 Read this in English</a>

```{r setup, include = FALSE, message = FALSE, warning = FALSE}
library(pahoabc)
library(dplyr)
library(knitr)
```

# Fundamento

El objetivo de este indicador es dar seguimiento a una cohorte específica de recién nacidos para conocer su estado de vacunación y estimar el nivel de protección de la población frente a las enfermedades prevenibles por vacunación. Este análisis ayuda a prevenir la acumulación de personas susceptibles, fortalecer la inmunidad colectiva y orientar estrategias de vacunación para quienes no han recibido las dosis necesarias.

La cobertura de vacunación por cohorte de nacimiento se calcula mediante la siguiente fórmula:

$$
\text{Cobertura por cohorte de nacimiento (\%)} =
\frac{\text{# de personas vacunadas en una cohorte de nacimiento específica}}{\text{Total de personas en esa cohorte de nacimiento}} \times 100
$$

> **Nota**
>
> Todas las funciones utilizadas para los análisis de cobertura por cohorte de nacimiento dentro de PAHOabc comienzan con el prefijo `bc_`.

# Glosario

# Uso

## Instalar el paquete

El primer paso para ejecutar los análisis de cobertura por cohorte de nacimiento es instalar el paquete PAHOabc disponible en GitHub.

```{r, install_package, eval=FALSE}
devtools::install_github("IM-Data-PAHO/pahoabc")
```

## Cargar los datos

Las funciones de este módulo requieren tres conjuntos de datos en un formato específico.

1. Su RNVe.
2. El esquema de vacunación relacionado con este RNVe.
3. Opcionalmente, una tabla con denominadores poblacionales al mismo nivel geográfico de desagregación que su análisis.

Para facilitar la prueba de PAHOabc y la comprensión de la estructura requerida, a continuación se presentan los conjuntos de datos de ejemplo que utiliza este módulo.

### RNVe

El conjunto de datos `pahoabc::pahoabc.EIR` proporciona un ejemplo de Registro Nominal de Vacunación electrónico (RNVe). Es una tabla nominal simulada con eventos individuales de vacunación. Cada fila corresponde a una vacunación e incluye información sobre la residencia de la persona, el lugar donde fue vacunada (ocurrencia), su fecha de nacimiento y la dosis recibida.

```{r pahoabc-EIR, message=FALSE}
pahoabc.EIR %>% head() %>% kable(caption = "Ejemplo de Registro Nominal de Vacunación electrónico")
```

- `ID`: Número único de identificación de la persona.
- Fecha de nacimiento (`date_birth`): Fecha de nacimiento de la persona.
- Fecha de vacunación (`date_vax`): Fecha del evento de vacunación.
- ADM1: Primer nivel administrativo geográfico del país.
- ADM2: Segundo nivel administrativo geográfico del país.
- Lugar de residencia (`Residence`): Lugar donde vive la persona.
- Lugar de vacunación (`Occurrence`): Lugar donde ocurrió la vacunación.
- Dosis (`dose`): Variable combinada que representa el tipo de vacuna y su número de dosis correspondiente. Por ejemplo, DTP1 se refiere a la primera dosis de una vacuna que contiene componentes de difteria, tétanos y tos ferina.

### Esquema de vacunación

El conjunto de datos `pahoabc::pahoabc.schedule` define el esquema nacional de vacunación, con cada dosis y su edad recomendada de administración (en días). Esta tabla permite determinar si una persona tiene las vacunas que le corresponden según el esquema.

```{r pahoabc-schedule, message=FALSE}
pahoabc.schedule %>% kable(caption = "Ejemplo de esquema de vacunación")
```

- Dosis (`dose`): Variable combinada que representa el tipo de vacuna y su número de dosis correspondiente. Por ejemplo, DTP1 se refiere a la primera dosis de una vacuna que contiene componentes de difteria, tétanos y tos ferina.
- Edad programada (`age_schedule`): Edad recomendada de administración de la dosis, en días.
- Límite inferior de edad (`age_schedule_low`): Límite inferior de la edad objetivo, en días.
- Límite superior de edad (`age_schedule_high`): Límite superior de la edad objetivo, en días.

> **Nota**
>
> Los nombres de las dosis en la columna `dose` deben coincidir exactamente con los del conjunto de datos `pahoabc.EIR`.

### Denominadores poblacionales

Aunque no es obligatorio, este módulo permite usar una tabla de población como denominador para calcular la cobertura. El nivel geográfico de esta tabla debe coincidir con el nivel geográfico del análisis. Por ejemplo, para un análisis a nivel ADM1, la tabla de denominadores poblacionales debe tener la siguiente estructura.

```{r pahoabc-pop-ADM1, message=FALSE}
pahoabc.pop.ADM1 %>% head() %>% kable(caption = "Ejemplo de población a nivel ADM1")
```

Esta tabla está en formato largo y contiene la población (`population`) de niños de una edad (`age`) específica durante un año (`year`) determinado para un nivel `ADM1`.

> **Nota**
>
> Como este análisis se realiza con cohortes de nacimiento, solo se usan las filas donde la edad (`age`) es igual a 0 en la tabla de población. Estas filas representan el número de niños que pertenecen a esa cohorte de nacimiento.

## Análisis de cobertura por cohorte de nacimiento

Este módulo permite estimar la cobertura de vacunación por cohorte de nacimiento para cualquier vacuna. Para interpretar correctamente los resultados, tenga en cuenta que el indicador representa el porcentaje de personas vacunadas dentro de un año de nacimiento específico, independientemente del año en que fueron vacunadas. Por eso puede diferir de la cobertura administrativa de un año determinado. El usuario también puede seleccionar el nivel de agregación de los resultados: nacional, ADM1 o ADM2.

### Flujo de trabajo esperado

Las funciones `bc_coverage()` y `bc_barplot()` permiten analizar y visualizar la cobertura por cohorte de nacimiento. Su relación se muestra en la Figura 1.

![Figura 1. Flujo de trabajo esperado para el análisis de cobertura por cohorte de nacimiento.](bc_workflow.svg)

<br>

### Ejemplo

A continuación se muestra un caso de uso sencillo de `bc_coverage()` en el que se calcula la cobertura de vacunación de la primera dosis de la vacuna que contiene sarampión para la cohorte de nacimiento de 2022.

```{r cov-analysis-example, message=FALSE}

# calcular la cobertura
coverage_df <- bc_coverage(
  data.EIR = pahoabc.EIR,
  data.schedule = pahoabc.schedule,
  geo_level = "ADM1",
  vaccines = "SRP1", # esto puede ser un vector de vacunas
  birth_cohorts = 2022 # esto puede ser un vector de años
)

# mostrar los resultados en una tabla
coverage_df %>%
  kable(digits = 2, caption = "Cobertura por cohorte de nacimiento a nivel ADM1")
```

Estos resultados se pueden visualizar con la función `bc_barplot()`, como se muestra a continuación.

```{r cov-viz-example, message=FALSE, fig.width=12, fig.height=6}

# visualizar el resultado de bc_coverage()
coverage_plot <- bc_barplot(data = coverage_df, vaccine = "SRP1")

# mostrar
coverage_plot
```

La revisión de los niveles subnacionales muestra una diferencia importante: `ADM1_4` presenta el mejor resultado de vacunación (~47 %), mientras que `ADM1_2` presenta el resultado más bajo (~25 %).

# Resumen

Al incorporar la cobertura de vacunación por cohorte de nacimiento, PAHOabc ayuda a las autoridades de salud a evaluar el nivel de protección de grupos poblacionales específicos dentro de un territorio. Esta información es útil para la planificación estratégica, incluidas las campañas de seguimiento contra el sarampión y la rubéola, y las estrategias de vacunación de puesta al día contra el VPH.
