---
title: "Cobertura de esquema completo"
author: "OPS/CIM"
date: "April 11, 2025"
output:
  html_document:
    self_contained: true
    theme: cosmo
    highlight: tango
    code_folding: show
    code_download: true
    toc: true
    toc_depth: 2
---

<a href="../en/complete_schedule_en.html" class="btn btn-outline-primary" role="button">🌐 Read this in English</a>

```{r setup, include = FALSE, message = FALSE, warning = FALSE}
library(pahoabc)
library(dplyr)
library(knitr)
```

# Fundamento

El propósito de este análisis es evaluar si la población objetivo ha sido completamente vacunada de acuerdo con el esquema de vacunación definido por el país para una ubicación, cohorte y edad específicas.

Imagine la República de "ImmunoNation". En ImmunoNation, un esquema de inmunización completo para un niño podría incluir lo siguiente:

- *Al nacer*: 1 dosis de la vacuna BCG (que protege contra la tuberculosis).
- *Durante los primeros 11 meses*: 3 dosis de una vacuna que contiene DTP (esta vacuna combinada protege contra difteria, tétanos y tos ferina).
- *A los 12 meses*: 1 dosis de la vacuna SRP (que protege contra sarampión, paperas y rubéola).
- *En algún momento de la infancia*: 1 dosis de la vacuna contra la fiebre amarilla.

Este es solo un ejemplo de cómo podría verse un esquema de inmunización completo en un país como ImmunoNation. Cada país define las vacunas y el número de dosis necesarias para proteger a su población frente a distintas enfermedades.

Para construir este indicador, es esencial evaluar si cada persona recibió todas las dosis especificadas en el esquema.

> **Nota**
>
> Todas las funciones utilizadas para los análisis de cobertura de esquema completo dentro de PAHOabc comienzan con el prefijo `cs_`.

# Glosario

## Límites político-geográficos

A lo largo de esta viñeta haremos referencia a distintos niveles de límites político-geográficos. Estos niveles están definidos por el país/territorio y pueden tener distintos nombres de un país a otro. PAHOabc es agnóstico respecto a estos nombres y requiere que el usuario recodifique los nombres de sus variables para ajustarse a la estructura de PAHOabc.

En concreto, PAHOabc puede distinguir tres niveles administrativos que, listados del nivel superior al inferior, son: ADM0, ADM1 y ADM2.

1. ADM0: El país. Este es el nivel administrativo más alto.
2. ADM1: La primera subdivisión geográfica del país. ADM0 contiene varias subdivisiones ADM1.
3. ADM2: La segunda subdivisión geográfica del país. Cada ADM1 contiene varias subdivisiones ADM2.

## Nombres de las vacunas

Nuestros conjuntos de datos de ejemplo utilizan una convención de nombres específica para las dosis de vacunas. Es posible que esto no coincida con sus propios esquemas de nombres, pero no afectará el uso del paquete siempre que se asegure de ser consistente al nombrar las dosis de vacunas.

Por ejemplo, los nombres de las vacunas utilizados en el paquete PAHOabc son:

| Abreviatura  | Nombre completo                                                  |
|--------------|------------------------------------------------------------------|
| SRP1         | Vacuna contra sarampión, rubéola y parotiditis (1.ª dosis)       |
| DTP1         | Vacuna contra difteria, tétanos y tos ferina (1.ª dosis)         |
| DTP2         | Vacuna contra difteria, tétanos y tos ferina (2.ª dosis)         |
| DTP3         | Vacuna contra difteria, tétanos y tos ferina (3.ª dosis)         |
| BCG RN       | Vacuna Bacillus Calmette–Guérin (al nacer)                       |
| YFV1         | Vacuna contra la fiebre amarilla (1.ª dosis)                     |

# Uso

## Instalar el paquete

El primer paso para ejecutar los análisis de cobertura de esquema completo es instalar el paquete PAHOabc disponible en GitHub.

```{r, install_package, eval=FALSE}
devtools::install_github("IM-Data-PAHO/pahoabc")
```

## Cargar los datos

Las funciones de este módulo requieren que usted proporcione tres conjuntos de datos en un formato específico.

1. Su EIR.
2. El esquema de vacunación relacionado con este EIR.
3. Una tabla con denominadores poblacionales según el nivel geográfico de su análisis.
    1. Esto es opcional para la función `cs_coverage()` (pero no se muestra en esta viñeta).

Para facilitarle la prueba de la funcionalidad de PAHOabc y la comprensión de la estructura que requerimos para sus conjuntos de datos, exploraremos ahora los conjuntos de datos de ejemplo proporcionados por PAHOabc que requiere este módulo.

### EIR

El data frame `pahoabc::pahoabc.EIR` proporciona una tabla simulada de nivel nominal que representa eventos de vacunación individuales de un Registro Electrónico de Inmunización (EIR). Cada fila corresponde a un único acto de vacunación de una persona, incluyendo información sobre su residencia, dónde fue vacunada (ocurrencia), su fecha de nacimiento y la dosis de vacuna recibida.

```{r pahoabc-EIR, message=FALSE}
pahoabc.EIR %>% head() %>% kable(caption = "Ejemplo de Registro Electrónico de Inmunización")
```

- `ID`: Número único de identificación de la persona.
- `date_birth`: Fecha de nacimiento de la persona.
- `date_vax`: Fecha del evento de vacunación.
- ADM1: Hace referencia al primer nivel administrativo geográfico del país.
- ADM2: Hace referencia al segundo nivel administrativo geográfico del país.
- Residence: Hace referencia al lugar donde vive la persona.
- Occurrence: Hace referencia al lugar donde ocurrió el evento de vacunación.
- `dose`: Variable combinada que representa el tipo de vacuna y su número de dosis correspondiente. Por ejemplo, DTP1 se refiere a la primera dosis de una vacuna que contiene componentes de difteria, tétanos y tos ferina.

### Esquema de vacunación

El conjunto de datos `pahoabc::pahoabc.schedule` define el esquema nacional de vacunación, listando cada dosis de vacuna y su edad recomendada de administración (en días). Ayuda al paquete a determinar si una persona está al día con sus vacunas.

```{r pahoabc-schedule, message=FALSE}
pahoabc.schedule %>% kable(caption = "Ejemplo de esquema de vacunación")
```

- `dose`: Variable combinada que representa el tipo de vacuna y su número de dosis correspondiente. Por ejemplo, DTP1 se refiere a la primera dosis de una vacuna que contiene componentes de difteria, tétanos y tos ferina.
- `age_schedule`: La edad recomendada de administración de la `dose` correspondiente, en días.
- `age_schedule_low`: El límite inferior de la edad objetivo en días.
- `age_schedule_high`: El límite superior de la edad objetivo en días.

> **Nota**
>
> Los nombres en `dose` deben coincidir exactamente con los de la columna `dose` del conjunto de datos `pahoabc.EIR`.

### Denominadores poblacionales

Este módulo requerirá que usted proporcione una tabla con denominadores poblacionales. El nivel geográfico de esta tabla dependerá directamente del nivel geográfico de su análisis. Por ejemplo, si fuera a realizar un análisis a nivel ADM1, la tabla de denominadores poblacionales requerida debe contener lo siguiente.

```{r pahoabc-pop-ADM1, message=FALSE}
pahoabc.pop.ADM1 %>% head() %>% kable(caption = "Ejemplo de población a nivel ADM1")
```

Tenga en cuenta que esta tabla está en formato largo y contiene la `population` correspondiente de niños de una `age` específica durante un `year` determinado para un cierto nivel `ADM1`.

## Análisis de cobertura de esquema completo

### Flujo de trabajo esperado

Las funciones `cs_coverage()`, `cs_barplot()` y `cs_upsetplot()` proporcionan una forma de analizar y visualizar la cobertura de esquema completo. Sus relaciones se muestran en la Figura 1.

![Figura 1. Flujo de trabajo esperado para el análisis de cobertura de esquema completo.](cs_workflow.svg)

<br>

### Ejemplo

A continuación se presenta un ejemplo simplificado del cálculo de la cobertura de esquema completo para el primer nivel administrativo subnacional, centrándose en la cohorte de nacimiento del año 2022.

```{r cov-analysis-example, message=FALSE}

# calcular la cobertura
coverage_df <- cs_coverage(
  data.EIR = pahoabc.EIR,
  data.schedule = pahoabc.schedule,
  geo_level = "ADM1",
  birth_cohorts = 2022 # esto puede ser un vector de años
)

# mostrar los resultados en una tabla
coverage_df %>%
  kable(digits = 2, caption = "Cobertura de esquema completo a nivel ADM1")
```

### Gráfico de barras

Es posible mostrar los resultados obtenidos previamente en un gráfico de barras con `cs_barplot()`.

```{r cov-viz-example, message=FALSE, fig.width=12, fig.height=6}

# visualizar la salida de cs_coverage()
coverage_plot <- cs_barplot(data = coverage_df)

# mostrar
coverage_plot
```

### Gráfico UpSet

La función `cs_upsetplot()` nos permite producir un gráfico UpSet para evaluar el porcentaje de personas incluidas en el EIR que han recibido cualquiera de las posibles combinaciones de las vacunas disponibles. La barra naranja representa la proporción de personas que han recibido todas las vacunas evaluadas, indicando así la cobertura de esquema completo. Las barras horizontales muestran la proporción de personas que recibieron cada vacuna específica (es decir, la cobertura de esa vacuna).

```{r cov-upset-example, message=FALSE, fig.width=12, fig.height=6}

# producir el gráfico UpSet
coverage_upset <- cs_upsetplot(
  data.EIR = pahoabc.EIR,
  data.schedule = pahoabc.schedule,
  birth_cohort = 2022
)

# mostrar
coverage_upset
```

En el ejemplo, la cobertura de esquema completo alcanzó el 13,7 % y está representada por la barra naranja.

Es notable que el 24,1 % de las personas en el EIR recibieron únicamente la vacuna BCG, y que la tercera combinación más frecuente (9,1 %) corresponde a personas que recibieron todas las demás vacunas excepto la BCG. Esto podría indicar un error en el registro de la vacuna BCG de un recién nacido usando números de identificación temporales.
