---
title: "Uso de nuestros conjuntos de datos de ejemplo"
author: "OPS/CIM"
date: "April 14, 2025"
output:
  html_document:
    self_contained: true
    theme: cosmo
    highlight: tango
    code_folding: show
    code_download: true
    toc: true
    toc_depth: 2
---

<a href="../en/example_datasets_en.html" class="btn btn-outline-primary" role="button">🌐 Read this in English</a>

```{r setup, include = FALSE, message = FALSE, warning = FALSE}
library(pahoabc)
library(dplyr)
library(knitr)
```

# Fundamento

El paquete PAHOabc incluye un conjunto de datos de ejemplo para ayudar a los usuarios a comprender cómo utilizar sus funciones de manera efectiva. Estos conjuntos de datos simulan el sistema de información de inmunización de un país ficticio y están estructurados para funcionar sin inconvenientes con las herramientas que proporciona el paquete. Esta viñeta ofrece una descripción general de cada conjunto de datos y describe cómo se utilizan en los distintos módulos del paquete.

# Glosario

## Límites político-geográficos

A lo largo de esta viñeta haremos referencia a distintos niveles de límites político-geográficos. Estos niveles están definidos por el país/territorio y pueden tener distintos nombres de un país a otro. PAHOabc es agnóstico respecto a estos nombres y requiere que el usuario recodifique los nombres de sus variables para ajustarse a la estructura de PAHOabc.

En concreto, PAHOabc puede distinguir tres niveles administrativos que, listados del nivel superior al inferior, son: ADM0, ADM1 y ADM2.

1. ADM0: El país. Este es el nivel administrativo más alto.
2. ADM1: La primera subdivisión geográfica del país. ADM0 contiene varias subdivisiones ADM1.
3. ADM2: La segunda subdivisión geográfica del país. Cada ADM1 contiene varias subdivisiones ADM2.

![](ADM_explanation.svg)

## Nombres de las vacunas

Nuestros conjuntos de datos de ejemplo utilizan una convención de nombres específica para las dosis de vacunas. Es posible que esto no coincida con sus propios esquemas de nombres, pero no afectará el uso del paquete siempre que se asegure de ser consistente al nombrar las dosis de vacunas.

Por ejemplo, los nombres de las vacunas utilizados en el paquete PAHOabc son:

| Abreviatura  | Nombre completo                                                  |
|--------------|------------------------------------------------------------------|
| SRP1         | Vacuna contra sarampión, rubéola y parotiditis (1.ª dosis)       |
| DTP1         | Vacuna contra difteria, tétanos y tos ferina (1.ª dosis)         |
| DTP2         | Vacuna contra difteria, tétanos y tos ferina (2.ª dosis)         |
| DTP3         | Vacuna contra difteria, tétanos y tos ferina (3.ª dosis)         |
| BCG RN       | Vacuna Bacillus Calmette–Guérin (al nacer)                       |
| YFV1         | Vacuna contra la fiebre amarilla (1.ª dosis)                     |

# Lista de conjuntos de datos de ejemplo

## pahoabc.EIR

El data frame `pahoabc::pahoabc.EIR` es el conjunto de datos más importante del paquete. Es una tabla de nivel nominal que representa eventos de vacunación individuales de un Registro Electrónico de Inmunización (EIR, por sus siglas en inglés). Cada fila corresponde a un único acto de vacunación de una persona, incluyendo información sobre su residencia, dónde fue vacunada, su fecha de nacimiento y la dosis de vacuna recibida.

```{r pahoabc-EIR, message=FALSE}
pahoabc.EIR %>% head() %>% kable(caption = "Ejemplo de Registro Electrónico de Inmunización")
```

- `ID`: Número único de identificación de la persona.
- `date_birth`: Fecha de nacimiento de la persona.
- `date_vax`: Fecha del evento de vacunación.
- ADM1: Hace referencia al primer nivel administrativo geográfico del país.
- ADM2: Hace referencia al segundo nivel administrativo geográfico del país.
- Residence: Hace referencia al lugar donde vive la persona.
- Occurrence: Hace referencia al lugar donde ocurrió el evento de vacunación.
- `dose`: Variable combinada que representa el tipo de vacuna y su número de dosis correspondiente. Por ejemplo, DTP1 se refiere a la primera dosis de una vacuna que contiene componentes de difteria, tétanos y tos ferina.

## pahoabc.schedule

El conjunto de datos `pahoabc::pahoabc.schedule` define el esquema nacional de vacunación, listando cada dosis de vacuna y su edad recomendada de administración (en días). Ayuda al paquete a determinar si una persona está al día con sus vacunas.

```{r pahoabc-schedule, message=FALSE}
pahoabc.schedule %>% kable(caption = "Ejemplo de esquema de vacunación")
```

- `dose`: Variable combinada que representa el tipo de vacuna y su número de dosis correspondiente. Por ejemplo, DTP1 se refiere a la primera dosis de una vacuna que contiene componentes de difteria, tétanos y tos ferina.
- `age_schedule`: La edad recomendada de administración de la `dose` correspondiente, en días.
- `age_schedule_low`: El límite inferior de la edad objetivo en días.
- `age_schedule_high`: El límite superior de la edad objetivo en días.

> **Nota**
>
> Los nombres en `dose` deben coincidir exactamente con los de la columna `dose` del conjunto de datos `pahoabc.EIR`.

## Conjuntos de datos de población

Los conjuntos de datos de población proporcionan estimaciones poblacionales en distintos niveles geográficos, para varios años y para niños de diferentes edades. Dependiendo del nivel geográfico al que queramos realizar un análisis, PAHOabc puede requerir que usted proporcione la población correspondiente para usarla como denominador (principalmente para los análisis de cobertura).

### pahoabc.pop.ADM0

El conjunto de datos `pahoabc::pahoabc.pop.ADM0` proporciona estimaciones poblacionales agregadas a nivel nacional (ADM0).

```{r pahoabc-pop-ADM0, message=FALSE}
pahoabc.pop.ADM0 %>% kable(caption = "Ejemplo de población a nivel ADM0")
```

Esta tabla está en formato largo y contiene la `population` correspondiente de niños de una `age` específica durante un `year` determinado.

### pahoabc.pop.ADM1

El conjunto de datos `pahoabc::pahoabc.pop.ADM1` proporciona datos poblacionales agregados al primer nivel administrativo subnacional (ADM1), que típicamente corresponde a regiones, provincias o estados.

```{r pahoabc-pop-ADM1, message=FALSE}
pahoabc.pop.ADM1 %>% head() %>% kable(caption = "Ejemplo de población a nivel ADM1")
```

Tenga en cuenta que esta tabla está en formato largo y contiene la `population` correspondiente de niños de una `age` específica durante un `year` determinado al nivel `ADM1`.

### pahoabc.pop.ADM2

El conjunto de datos `pahoabc::pahoabc.pop.ADM2` proporciona datos poblacionales más granulares por niveles ADM1 y ADM2, permitiendo análisis a una resolución geográfica más fina.

```{r pahoabc-pop-ADM2, message=FALSE}
pahoabc.pop.ADM2 %>% head() %>% kable(caption = "Ejemplo de población a nivel ADM2")
```

Tenga en cuenta que esta tabla está en formato largo y contiene la `population` correspondiente de niños de una `age` específica durante un `year` determinado al nivel `ADM2`.

# Resumen

Todos los conjuntos de datos de ejemplo se cargan automáticamente con el paquete. Puede explorar su estructura usando `glimpse()` o `View()`. Están diseñados para funcionar sin inconvenientes con los argumentos predeterminados de todas las funciones, lo que le permite probar y comprender cada módulo con una configuración mínima.

A continuación se presenta un resumen de los conjuntos de datos disponibles para su referencia.

| Conjunto de datos   | Descripción                                                   |
|---------------------|---------------------------------------------------------------|
| `pahoabc.EIR`       | Registro Electrónico de Inmunización                          |
| `pahoabc.schedule`  | Esquema de vacunación con nombres de dosis y edades           |
| `pahoabc.pop.ADM0`  | Estimaciones poblacionales agregadas a nivel nacional         |
| `pahoabc.pop.ADM1`  | Estimaciones poblacionales a nivel ADM1                       |
| `pahoabc.pop.ADM2`  | Estimaciones poblacionales a nivel ADM2                       |
